【裁判字號】    99,上更(一),123
【裁判日期】    990915
【裁判案由】    違反毒品危害防制條例
【裁判全文】
臺灣高等法院高雄分院刑事判決     99年度上更(一)字第123號
上  訴  人  臺灣高雄地方法院檢察署檢察官
被      告  甲○○
選任辯護人  許清連律師
            李錦臺律師
            陳奕全律師
上列上訴人因被告違反毒品危害防制條例案件，不服臺灣高雄地
方法院98年度訴字第1362號中華民國99年1 月5 日第一審判決（
起訴案號：臺灣高雄地方法院檢察署98年度偵字第3899號），提
起上訴判決後，經最高法院發回更審，本院判決如下：
     主  文
原判決撤銷。
甲○○犯持有第一級毒品達行政院公告之一定數量罪，處有期徒
刑貳年參月。扣案之第一級毒品海洛因肆包（含包裝袋肆只、其
中空包裝重1.67公克；毒品淨重33.29 公克、純度13.43 ％，純
質淨重即12.69 公克）、第二級毒品甲基安非他命肆包（含包裝
袋肆只，其中毒品驗前淨重共6.971 公克，純質淨重5.31公克；
驗後淨重6.925 公克），均沒收銷燬。
     事  實
一、甲○○明知第一級毒品海洛因及第二級毒品甲基安非他命均
    係管制物品，不得持有，竟於民國98年1 月30日20時20分許
    ，在高雄市○鎮區○○路二聖醫院前，以新台幣15萬元之代
    價，向姓名年籍不詳綽號「阿利」之男子販入第一級毒品海
    洛因4 包、第二級毒品甲基安非他命4 包而持有之。嗣因警
    方據線報於98年1 月30日20時30分許，在甲○○位於高雄市
    ○鎮區○○路90向6 號2 樓之租處前埋伏而當場查獲，並自
    甲○○身上扣得第一級毒品海洛因4 包（空包裝重1.67公克
    ；毒品淨重33 .29公克、純度13.43 ％，純質淨重即12.69
    公克）、第二級毒品甲基安非他命4 包（驗前淨重共6.971
    公克，純質淨重5.31公克；驗後淨重6.925 公克）。
二、案經台南市警察局第二分局移送台灣高雄地方法院檢察署檢
    察官偵查起訴。
     理  由
甲、證據能力部分：
  (一)按被告以外之人於審判外之言詞或書面陳述，除法律有規定
    者外，不得作為證據，刑事訴訟法第159 條第1 項定有明文
    。次按被告以外之人於檢察事務官、司法警察官或司法警察
    調查中所為之陳述，與審判中不符時，其先前之陳述具有較
    可信之特別情況，且為證明犯罪事實存否所必要者，得為證
    據，刑事訴訟法第159 條之2 亦定有明文。經查，證人才元
    華於警詢中之供述，應屬傳聞證據，經原審依法提示予以調
    查，被告之辯護人對此亦表示無證據能力（原審卷第19頁）
    。因該警詢筆錄有關本案部分，僅詢問證人才元華施用毒品
    之來源及是否有於本案被告遭查獲後有撥打行動電話予被告
    等情，本院審酌此部分之證述與上開證人到庭證述之內容，
    互核大致相符，而與上開刑事訴訟法第159 條之2 例外有證
    據能力之規定不符，是依上開刑事訴訟法第159 條第1 項規
    定，自不得作為本案之證據使用。
  (二)次按刑事訴訟法第159 條之4 對於具有高度特別可信之文書
    ，在兼具公示性、例行性、可信性之原則下，雖屬傳聞證據
    ，仍例外容許作為證據使用。因此，採取上開文書作為證據
    ，應注意該文書之製作，是否係於例行性之公務或業務過程
    中，基於觀察或發現而當場或即時記載之特徵。經查，臺南
    市警察局第二分局偵查隊小隊長藍敏峰所製作之職務報告書
    1 份（偵卷第19頁、第20頁），被告甲○○及其辯護人均否
    認有證據能力，因上開職務報告書為被告甲○○以外之人於
    審判外之書面陳述，屬於傳聞證據，且為本案發生後，由上
    開小隊長藍敏峰針對本案所特定製作，並不具備公示性及例
    行性之要件，亦非第159 條之4 第3 款之文書，故不具有證
    據能力。
  (三)再按被告以外之人於審判外之言詞或書面陳述，除法律有規
    定者外，不得作為證據，刑事訴訟法第159 條第1 項定有明
    文。又法院或檢察官得囑託醫院、學校或其他相當之機關、
    團體為鑑定，或審查他人之鑑定，並準用第203 條至第206
    之1 之規定，刑事訴訟法第208 條第1 項亦有明文。故經法
    院、檢察官囑託相當之機關為鑑定後，經鑑定人以書面報告
    其鑑定之結果者，即屬刑事訴訟法第159 條第1 項所謂之「
    法律有規定者」，不受該條項規定「不得作為證據」之限制
    。又檢察官因實務現實需求，就特定案件類型認當然有鑑定
    之必要者，基於檢察一體原則，得由該管檢察長概括選任鑑
    定機關，是司法警察等偵查輔助人員於案件未移送檢察官偵
    辦前之調查犯罪階段，依據檢察長之概括授權，先行將證物
    送請檢察機關預先核定之專責鑑定人或鑑定機關實施鑑定，
    該鑑定人或鑑定機關亦應視同受承辦檢察官所選任或囑託而
    執行鑑定業務，其等出具之書面鑑定報告，亦應屬刑事訴訟
    法第206 條所定之傳聞例外，具有證據能力。查本案卷附之
    高雄醫學大學附設中和紀念醫院檢驗報告，及法務部調查局
    濫用藥物實驗室鑑定書，為上開醫院及法務部調查局依檢察
    機關概括授權囑託，執行鑑定職務所出具之書面鑑定報告，
    是依上開所述，前揭書面報告，依刑事訴訟法第159 條第1
    項及同法第208 條第1 項準用同法第206 條第1 項之規定，
    均為傳聞法則之例外，得作為本案之證據。
  (四)末按被告以外之人於審判外之陳述，雖不符刑事訴訟法第15
    9 條之1 至第159 條之4 之規定，而經當事人於審判程序同
    意作為證據，法院審酌該言詞述或書面陳述作成時之情況，
    認為適當者，亦得為證據，刑事訴訟法第159 條之5 第1 項
    定有明文。本件檢察官、被告於本院審判程序時，就本判決
    所引用其他審判外之言詞或書面陳述，均明示同意有證據能
    力，本院審酌該具有傳聞證據性質之證據，其取得過程並無
    瑕疵，與待證事實具有關聯性，證明力非明顯過低，以之作
    為證據係屬適當，認俱得為證據。
乙、實體方面：
一、訊據被告甲○○固坦承有於98年1 月30日20時30分許，在其
    位於高雄市○鎮區○○路90巷6 號2 樓租處，經警盤查而當
    場於其身上扣得第一級毒品海洛因4 包、第二級毒品甲基安
    非他命4 包等事實，惟被告及其辯護人另辯稱：因其施用毒
    品而持有之，且施用部分業經判刑，故其持有毒品之行為應
    為施用行為所吸收，應不另論罪云云。經查：
  (一)本件被告曾基於施用第一級毒品海洛因及第二級毒品甲基安
    非他命之犯意，於98年1 月30日上午8 時30分許，在高雄市
    ○鎮區○○路90巷6 號2 樓住處，將海洛因摻入香菸點燃吸
    食之方式，施用第一級毒品海洛因1 次，後於上開時間數小
    時許，在同上地點，以將甲基安非他命置入玻璃球燒烤之方
    式，另施用第二級毒品甲基安非他命1 次。嗣因同日20時30
    分許，在高雄市○鎮區○○路90巷6號 前，為警查獲而採尿
    送驗，檢驗結果呈可待因、嗎啡及甲基安非他命陽性反應，
    經臺灣高雄地方法院以98年度審訴字第1614號（下稱前案）
    受理後，判決被告甲○○施用第一級、第二級毒品各處有期
    徒刑7 月、3 月，並定其應執行刑為有期徒刑9 月確定在案
    等情，固有上開起訴書、原審判決書在卷可稽（見本院上訴
    審卷第53頁）。然本件扣得之毒品即海洛因4 包、甲基安非
    他命4 包，係被告在98年1 月30日20時20分許，在高雄市○
    鎮區○○路二聖醫院前，向姓名年籍不詳綽號「阿利」之男
    子販入而持有等情，業據被告於警詢及檢察官偵訊供認不諱
    （見警詢卷第2 頁背面、偵查卷第12頁）；且依證人即查獲
    員警藍敏峰於本院前審中證稱：查獲被告後，伊就一直守在
    被告身旁，被告沒有吸食第一級毒品及第二級毒品等語（見
    本院前審卷第73頁），是本件扣得之毒品係被告在前案因施
    用毒品而持有之後，又另行購入之毒品，此與被告於前案因
    施用而所持有之毒品無涉；亦即無因前案之施用毒品行為而
    吸收本案之持有毒品行為之情。被告上揭所辯，不足為採。
  (二)又本件扣案之粉末4 包、晶體4 包，經分別送法務部調查局
    及高雄醫學大學附設中和紀念醫院檢驗結果，亦確為第一級
    毒品海洛因及第二級毒品甲基安非他命等情，有法務部調查
    局濫用藥物實驗室鑑定書及高雄醫學大學附設中和紀念醫院
    檢驗報告等在卷可稽（分別見偵卷第6 頁、第22頁至第25頁
    、本院卷第31至34頁），是被告於上揭時間持有第一級毒品
    海洛因及第二級毒品甲基安非他命之事實，應堪認定。
二、按「行為後法律有變更者，適用行為時之法律，但行為後之
    法律有利於行為人者，適用最有利於行為人之法律。」修正
    後刑法第2 條第1 項定有明文。本件被告行為後，毒品危害
    防制條例第11條業已於98年5 月20日修正公布，修正前毒品
    危害防制條第11條第1 項、第2 項、第4 項規定：「持有第
    一級毒品者，處3 年以下有期徒刑、拘役或新臺幣5 萬元以
    下罰金。」、「持有第二級毒品者，處2 年以下有期徒刑、
    拘役或新臺幣3 萬元以下罰金。」、「持有毒品達一定數量
    者，加重其刑至二分之一，其標準由行政院定之。」（依行
    政院公布之轉讓持有毒品加重其刑之數量標準，第一級毒品
    為淨重五公克以上；第二級毒品為淨重十公克以上）；而修
    正後毒品危害防制條第11條第3 項、第4 項規定：「持有第
    一級毒品純質淨重十公克以上者，處1 年以上7 年以下有期
    徒刑，得併科新臺幣1 百萬元以下罰金。」、「持有第二級
    毒品純質淨重二十公克以上者，處6 月以上5 年以下有期徒
    刑，得併科新臺幣70萬元以下罰金。」，經比較新舊法結果
    ，其中被告持有第一級毒品之數量（純質淨重即12.69 公克
    ），以舊法之規定較有利於被告，是應依刑法第2 條第1 項
    規定，本件自應整體適用行為時之法律論處。核被告所為，
    係犯修正前之毒品危害防制條例第11條第1 項、第2 項之罪
    。又被告同時持有第一級毒品及第二級毒品，應認係一行為
    觸犯數罪名，為想像競合犯，應依刑法第55條規定從重之持
    有第一級毒品罪處斷。又因被告持有第一級毒品已逾行政院
    公告之『轉讓持有毒品加重其刑之數量標準』即淨重五公克
    以上，自亦應依修正前毒品危害防制條第11條第4 項規定，
    加重其刑。至於本件公訴人起訴被告觸犯毒品危害防制條例
    第4 條、第1 項、第2 項之販賣第一級毒品及第二級毒品罪
    名，本院雖認販賣毒品犯罪不能證明（詳如後述），但因被
    告持有毒品部分係販賣毒品之低度行為，此為起訴事實之一
    部減縮，不發生變更起訴法條問題。
三、原審疏於詳查而為被告免訴之判決，自有違誤。檢察官上訴
    意旨，雖非執此理由指摘原判決不當，然原判決既有上述可
    議之處，仍應予撤銷改判。爰審酌被告有煙毒、麻藥、賭博
    等前科，有台灣高等法院被告前案紀錄表附卷可稽，素行不
    良，且同時持有二種毒品，其數量均可觀，及犯後態度、動
    機、智識程度等一切情狀，量處有期徒刑2 年3 月。扣案之
    第一級毒品海洛因4 包（包裝袋肆只、其中空包裝重1.67公
    克；毒品淨重33.29 公克、純度13.43 ％，純質淨重即12.6
    9 公克）、第二級毒品甲基安非他命4 包（包裝袋肆只，其
    中毒品驗前淨重共6.971 公克，純質淨重5.31公克；驗後淨
    重6.925 公克），均係屬違禁品；另包裝上開毒品之包裝袋
    共8 只，因與其內之毒品難以析離，且無析離之實益與必要
    ，應視同毒品，均應依毒品危害防制條例第18條第1 項前段
    宣告沒收銷燬。至鑑驗所耗損毒品，既已滅失，自無庸宣告
    沒收銷燬。至於扣案之三星廠牌（含SIM 卡、門號：000000
    0000號）及ZTE 廠牌行動電話各1 支，與本案無涉，自不予
    宣告沒收，附此明。
四、公訴意旨略以：甲○○明知第一級毒品海洛因及第二級毒品
    甲基安非他命均係管制物品不得持有、販賣，竟意圖營利而
    基於販賣第一級毒品海洛因及第二級毒品甲基安非他命之犯
    意，先於民國98年（起訴書誤載為97年）1 月30日20時20分
    許，在高雄市○鎮區○○路二聖醫院前，以新臺幣15萬元之
    代價，向姓名年籍不詳綽號「阿利」之男子販入第一級毒海
    洛因4 包、第二級毒品甲基安非他命4 小包，而欲轉售予不
    特定之施用毒品者圖利。因警方據線報顯示，綽號「老仔」
    之被告甲○○係高雄市販賣毒品之中盤商，並得知被告甲○
    ○以接待所之名稱，租屋於高雄市○鎮區○○路90巷6號2樓
    ，遂於98年1 月30日20時30分許，在該處所前埋伏，果見被
    告甲○○行跡可疑，遂上前盤查而當場查獲。並自被告甲○
    ○身上取出第一級毒品海洛因4 包、第二級毒品甲基安非他
    命4 小包、三星廠牌（門號0000000000號）及ZTE 廠牌行動
    電話各1 支，嗣經徵得被告甲○○同意而前往其租屋處搜索
    時，被告甲○○所使用之「0000000000號」行動電話來電不
    斷，計有「0000000000、0000000000、0000000000、000000
    0000、0000000000、0000000000、0000000000、0000000000
    、0000000000 號 」等行動電話來向其購買毒品，其中有約
    在高雄縣鳳山市五甲地區、或約在高雄市○○路大統百貨前
    交易者，因認被告甲○○涉犯毒品危害防制條例第4 條第1
    項、第2 項之販賣第一級、第二級毒品罪嫌。而公訴人認被
    告甲○○涉犯毒品危害防制條例第4 條第1 項、第2 項之販
    賣第一級、第二級毒品罪嫌，無非以被告於警詢及偵查中之
    供述、法務部調查局98年3 月9 日調科壹字第09823008 300
    號濫用藥物實驗室鑑定書1 份、高雄醫學大學附設中和紀念
    醫院編號0000-000~0000-000 號檢驗報告共4 紙、扣案之第
    一級毒品海洛因4 包、第二級毒品甲基安非他命4 小包，及
    行動電話2 支、臺南市警察局第二分局偵查隊小隊長藍敏峰
    之職務報告為其主要論據。惟查：
  (一)被告持有之門號0000000000號行動電話，於本件查獲後有數
    通撥打予被告之情形，有該行動電話通話紀錄未接來電、已
    接來電之勘驗筆錄1 紙附卷供查（見原審審訴卷第64頁、第
    65頁），復經證人即查獲本案之員警藍敏峰原審到庭證稱：
    伊有接通數通電話，且撥打者均說要來拿東西等有關買賣毒
    品的暗語等語（見原審訴卷第55頁反面）。然上開通話紀錄
    ，僅足證明被告之行動電話確有頻繁之通聯情事，並無法積
    極證明被告確有販賣毒品之事實；況且證人藍敏峰接聽被告
    行動電話之內容，依證人藍敏峰於原審證稱：「（當天被告
    被查獲後所持用之門號0000000000號行動電話電話不停的響
    ，你們有繼續查緝來電的人的身分嗎？）在現場查了2 、3
    位，因我對於高雄地點不太熟，電話響後接聽電話內容很多
    都說要來拿東西，我也不確定，因為他們都使用暗語，且對
    方聽到聲音不對勁即馬上掛電話。」、「（你可否說明當天
    打來被告所持用手機的多通電話中曾講過哪些暗語？）就是
    毒品的暗語，要來拿東西，要過去他那邊是否方便等（臺語
    ）。」（見原審卷第57頁），是依上開證人藍敏峰之證述，
    撥打被告行動電話之人，僅單純言及拿東西等語，並無其他
    具體明確之用語；雖購買毒品之人，多以暗語行之，惟上開
    電話係警員即證人藍敏峰所接聽，並非被告本人所回應，其
    通話之內容是否真如證人藍敏峰所為之認知，因尚無其他證
    據足資證明，實難僅憑通話之數語及其證述，逕而推論被告
    確有意圖販賣予撥打電話之人。再者，上開撥打被告行動電
    話之時間，均為被告遭查獲之後，且為證人藍敏峰所接聽，
    亦無法據此而認定被告與撥打電話之人已達成買賣毒品之合
    意，是證人藍敏峰上開之證述，顯難據為不利於被告之認定
    。
  (二)公訴人除以藍敏峰之證述為其佐證外，尚於原審審理時以證
    人才元華、唐玉芬曾向被告購買毒品之證述為其論據，然查
    ：
  1.證人才元華於本案被告經查獲後之翌日（即98年1 月31日）
    上午11時40分許，在被告之住所巷口即高雄市○鎮區○○路
    90巷口，經警查獲而帶回警察局調查，並得其同意後於同年
    月日12時20分許採尿送驗，檢驗結果呈可待因、嗎啡、安非
    他命、甲基安非他命陽性反應後，臺灣高雄地方法檢察署檢
    察官認證人才元華有施用第一級、第二級毒品之犯罪嫌疑，
    而於98年3 月30日以98年度毒偵字第1256號起訴書提起公訴
    。經原審審理後於98年7 月30日以98年度審訴字第1366號判
    決分別處有期徒刑9 月、5 月，並定應執行有期徒刑1 年在
    案，此有上開起訴書及判決書各1 份附卷可參。是證人才元
    華於上揭時間、地點有施用第一級、第二級毒品及至被告住
    所附近之事實，均堪認定。雖證人才元華於原審審理時，對
    於上揭事實，並不爭執，且坦承與被告認識多年，然對於上
    開期日到被告住所附近之目的，則證稱：係被告拜託伊幫忙
    餵狗等語，雖此部分證述之內容，與其於警詢時陳稱至被告
    住所係被告找伊去賭博之情形有異；惟證人才元華證述之內
    容，均否認該次至被告住所附近係為向被告購買毒品，且復
    無其他證據足資證明證人才元華上開證述之情節為虛，自難
    僅憑該證述內容有疑，逕而認定被告有販賣毒品予證人才元
    華之犯行。另證人才元華雖證稱：未介紹唐玉芬與被告認識
    等語，此與證人唐玉芬證述之情節互有出入，惟此部分並未
    涉及被告本案之犯行，亦難據此而為不利於被告之認定。
  2.另證人唐玉芬雖於原審審理中證稱：係透過才元華而認識被
    告，並曾向被告購買第一級毒品海洛因或第二級毒品甲基安
    非他命2 、3 次等語；惟證人唐玉芬於97年12月4 日入監服
    刑迄今，有證人唐玉芬之臺灣高等法院在監在押全國紀錄表
    1 份在卷可參，是上開證人證述之情節，雖可證明被告曾販
    賣毒品予證人唐玉芬之犯罪事實，惟該犯罪事實均發生於證
    人唐玉芬入監服刑前，此與本案被告遭起訴購買毒品之時間
    即98年1 月30日時，已相隔長達約2 個月，自不得以證人唐
    玉芬上開之證述，遽以推論被告嗣於98年1 月30日購買扣案
    之毒品時，已有販賣之意圖。
  (三)又被告有施用第一級、第二級毒品之情形，業經被告自承在
    案，被告目前亦因施用毒品案件而在監執行中，此有臺灣高
    等法院被告前案紀錄表在卷足憑。被告遭查獲之上開毒品，
    其數量較一般為多，雖有堪疑之處，惟施用毒品成癮者，對
    毒品之耐受性，實較一般人為高，其施用量之多寡，亦因成
    癮情況及耐受度而有所差異，且被告遭查獲時，復無其他足
    資證明有分裝販賣之相關證據，自難僅憑持有之數量，逕而
    認定被告確有販賣第一級、第二級毒品之犯行。
  (四)證人鄭敏哲即行動電話0000000000號持用者於本院前審審理
    時證稱：伊沒有吸食毒品前科，伊之0000000000號行動電話
    是用預付款，因為遺失，所以沒有辦理註銷云云。查證人鄭
    敏哲無吸食毒品前科，有台灣高等法院被告前案紀錄表附卷
    可稽。檢察官上訴指稱：鄭敏哲係被告販毒之下線云云，但
    查無確切證據佐證，自難採信，一併敘明。
  (五)綜上，本件被告持有之第一級、第二級毒品之數量雖較一般
    為多，惟被告既已否認係基於意圖營利而購入經扣案之毒品
    ，故其是否成立販賣第一級、第二級毒品之犯行，即仍須積
    極之證據以資證明。因本件並無積極證據足資證明被告係基
    於販賣牟利之意圖，而販入第一級毒品海洛因及第二級毒品
    甲基安非他命；且依證據所示，亦僅能證明被告確有持有第
    一級、第二級毒品之犯行。從而，本件公訴人所舉上開證據
    ，尚不足使本院達於通常一般之人均不致有所懷疑，而得確
    信被告係基於販賣牟利之意圖而購入扣案之海洛因及甲基安
    非他命，致使無從形成有罪之確信，則依罪證有疑即利於被
    告之證據法則，即不得遽為不利被告之認定。此外，本院復
    查無其他積極證據足認被告有公訴人所指之上述犯行，揆諸
    首揭說明，本應為被告販賣第一級、第二級毒品部分為無罪
    之諭知，但因此販賣毒品部分與上述論罪科刑之持有毒品部
    分有低度、高度吸收關係，故不另為無罪之諭知。
據上論斷，應依刑事訴訟法第369 條第1 項前段、第364 條、第
299 條第1 項前段，修正前毒品危害防制條例第11條第2 項、第
3 項、第4 項，毒品危害防制條例第18條第1 項前段，刑法第2
條、第11條前段、55條，判決如主文。
本案經檢察官高大方到庭執行職務。
中    華    民    國    99    年    9     月    15    日
                  刑事第四庭    審判長法  官  蕭權閔
                                      法  官  陳吉雄
                                      法  官  吳進寶
如不服本判決，應於判決送達後10日內向本院提出上訴狀，其未
敘述理由者並應於提出上訴狀後10日內向本院補提理由書（應附
繕本）。
中    華    民    國    99    年    9     月    15    日
                                      書記官  齊椿華
附錄本判決論罪科刑法條：
毒品危害防制條例第11條（95.5.20修正前之舊法）
持有第一級毒品者，處 3 年以下有期徒刑、拘役或新臺幣 5 萬
元以下罰金。
持有第二級毒品者，處 2 年以下有期徒刑、拘役或新臺幣 3 萬
元以下罰金。
持有毒品達一定數量者，加重其刑至二分之一，其標準由行政院
定之。

司法院資訊處製作；財團法人民間司法改革基金會備份。
